臺灣高等法院民事判決
上　訴　人　合作金庫商業銀行股份有限公司
　　　　　　行股份有限公司)
法定代理人　庚○○
訴訟代理人　張瑞釗律師
被　上訴人　甲○○
　　　　　　辛○○
　　　　　　己○○
　　　　　　癸○○
　　　　　　壬○○
　　　　　　(以上2人均為賴成淵之承受訴訟人)
　　　　　　丁○○○
　　　　　　辰○○
　　　　　　卯○○
　　　　　　子○○
　　　　 　 (以上4人均為謝查某之承受訴訟人)
　　　　　　巳○○
　　　　　　寅○○
　　　　　　〔以上2人均為丑○○ (謝查某承受訴訟人)之承受
　　　　　　訴訟人〕
　　　　　　丙○○
　　　　　　乙○○（陳錫基之承受訴訟人）
　　　　　　戊○○
上列當事人間侵權行為損害賠償事件，上訴人對於中華民國88年
9 月17日臺灣臺北地方法院76年度重訴字第63號第一審判決提起
上訴，經最高法院第一次發回更審，本院於96年11月13日言詞辯
論終結，判決如下：
    主      文
原判決關於駁回下列第二、三、四、五項部分及該部分假執行之
聲請，暨訴訟費用之裁判，除確定部分外廢棄。
被上訴人丁○○○、辰○○、卯○○、子○○、巳○○、寅○○
就謝查某之遺產、或被上訴人乙○○就陳錫基之遺產、或被上訴
人甲○○、辛○○、己○○、壬○○、癸○○、丙○○、戊○○
應與判決確定之陳澤生、或余壯勇、或高崑王、或陳居萬、或李
超倫、或陳澄晴、或林全祥、林靜芳、林大鈞、林思宏、林映秀
、林威志、林純羽、周曉光、周曉梅、詹景堯、詹博舜、詹雅婷
(連帶就林炎火之遺產)或林宗源、或鄭武雄給付新台幣伍仟佰
拾萬元及自民國七十四年一月十三日起至同年十一月二十八日
止，按中央銀行核定放款日拆二分之一計算，及自民國七十四年
十一月二十九日起至清償日止，按年息百分之五計算之利息。
被上訴人丁○○○、辰○○、卯○○、子○○、巳○○、寅○○
就謝查某之遺產、或被上訴人乙○○就陳錫基之遺產、或被上訴
人甲○○、辛○○、己○○、壬○○、癸○○、丙○○、戊○○
應與判決確定之陳澤生、或余壯勇、或高崑王、或陳居萬、或李
超倫、或陳澄晴、或林全祥、林靜芳、林大鈞、林思宏、林映秀
、林威志、林純羽、周曉光、周曉梅、詹景堯、詹博舜、詹雅婷
(連帶就林炎火之遺產)或林宗源、或鄭武雄給付新台幣貳仟肆佰
萬元及自民國七十四年一月十三日起至同年十一月二十八日止，
按中央銀行核定放款日拆二分之一計算，及自民國七十四年十一
月二十九日起至清償日止，按年息百分之五計算之利息。
被上訴人丁○○○、辰○○、卯○○、子○○、巳○○、寅○○
就謝查某之遺產、或被上訴人乙○○就陳錫基之遺產、或被上訴
人甲○○、辛○○、己○○、壬○○、癸○○、丙○○、戊○○
應與判決確定之陳澤生、或余壯勇、或高崑王、或陳居萬、或李
超倫、或陳澄晴、或林全祥、林靜芳、林大鈞、林思宏、林映秀
、林威志、林純羽、周曉光、周曉梅、詹景堯、詹博舜、詹雅婷
(連帶就林炎火之遺產)或林宗源、或鄭武雄給付新台幣陸佰萬元
及自民國七十四年一月十三日起至同年十一月二十八日止，按中
央銀行核定放款日拆二分之一計算，及自民國七十四年十一月二
十九日起至清償日止，按年息百分之五計算之利息。
本判決第二、三、四項之給付，如被上訴人丁○○○、辰○○、
卯○○、子○○、巳○○、寅○○、乙○○、甲○○、辛○○、
己○○、壬○○、癸○○、丙○○、戊○○與判決確定之陳澤生
、余壯勇、高崑王、陳居萬、李超倫、陳澄晴、林全祥、林靜芳
、林大鈞、林思宏、林映秀、林威志、林純羽、周曉光、周曉梅
、詹景堯、詹博舜、詹雅婷、林宗源、鄭武雄一人或數人為一部
分或全部之給付，其他被上訴人同免給付之責。
其餘上訴駁回。
第一、二審及發回前第三審訴訟費用除確定部分外，由被上訴人
丁○○○、辰○○、卯○○、子○○、巳○○、寅○○就謝查某
之遺產；被上訴人乙○○就陳錫基之遺產；與被上訴人甲○○、
辛○○、己○○、壬○○、癸○○、丙○○、戊○○連帶負擔。
本判決第二、三、四項所命給付，於上訴人以新台幣壹仟柒佰捌
拾萬元、捌佰萬元、貳佰萬元為被上訴人丁○○○、辰○○、卯
○○、子○○、巳○○、寅○○、乙○○、甲○○、辛○○、己
○○、壬○○、癸○○、丙○○、戊○○供擔保後得假執行。
    事實及理由
壹、程序方面：
一、上訴人法定代理人陳已變更為庚○○，有財政部民國 (下
    同)95 年12月27日台財人字第09508516800號函在卷可稽(見
    本院卷第82、83頁) ，其聲明承受訴訟（見本院卷第79、80
    頁），核無不合。原被上訴人賴成淵於87年5月2日死亡，由
    被上訴人壬○○、癸○○承受訴訟 (見本院前審卷(一)第231
    頁、卷(二)274頁)，亦核無不合，均應准許。
二、被上訴人經合法通知，無正當理由，未於言詞辯論期日到場
    ，核均無民事訴訟法第386條各款所列情形 ，爰依上訴人之
    聲請，由其一造辯論而為判決。
貳、實體方面：
一、上訴人起訴主張：蔡辰洲為原臺北市第十信用合作社（下稱
    十信）之理事主席兼放款審核委員會委員，73年間明知國塑
    關係企業經營不善，瀕臨倒閉，竟指示任職國塑關係企業管
    理處（下稱國塑管理處）之林宗源負責向十信非法貸款，並
    由十信協理兼授信部經理余壯勇在十信配合支應，由任職國
    塑管理處之吳國揚覓妥訴外人萬吳月香等15名人頭於同年11
    月6日加入十信為社員 ，並於同年12月12日以訴外人陳文忠
    提供坐落臺北縣萬里鄉○○里○○段瑪鍊港內小段213、232
    、296號土地 (下稱系爭土地)為擔保，向十信民權分社申請
    借貸款項（下稱系爭貸款）。任職國塑管理處之鄭武雄明知
    其事，竟指示填載不實之信用調查表及放款申請書送交十信
    授信部，當時上開土地公告地價每坪僅新臺幣（下同）99元
    ，十信授信部襄理高崑王竟虛飾土地價值，以每坪1萬2,000
    元估價，經余壯勇審核，總經理陳澤生、理事主席蔡辰洲批
    示，系爭貸款經提報理事會時，如附表所示之理事未確實依
    章程考核，監事亦怠於監察，十信民權分社經理陳文良、副
    理許正宏及課長章永和均明知或疏於審核，竟於翌日全部核
    准各貸放600萬元（15筆共計9,000萬元），該等借款於1 個
    月後即74年1月13日起全部滯繳利息，經扣除該3筆供擔保土
    地嗣經拍定之價金670萬元，上訴人實際受損害分別為5,330
    萬元、2,400萬元、600萬元共8,330萬元。另陳居萬、李超
    倫、陳澄晴為十信理事業放款審核委員會委員、林炎火 (其
    承受訴訟人為林全祥、林靜芳、林大鈞、林思宏、林映秀、
    林威志、林純羽、周曉光、周曉梅、詹景堯、詹博舜、詹雅
    婷)為十信監事主席，並列席上開放款審核委員會 ，陳居萬
    等人對於上開貸款未盡審核之責，違背職務，任意決議通過
    放款，侵害十信權益，業經本院於93年8 月17日以88年重上
    字第495 號判決陳澤生、或余壯勇、或高崑王、或陳居萬、
    或李超倫、或陳澄晴、或林全祥、林靜芳、林大鈞、林思宏
    、林映秀、林威志、林純羽、周曉光、周曉梅、詹景堯、詹
    博舜、詹雅婷 (連帶就林炎火之遺產) 或林宗源、或鄭武雄
    連帶給付5,330萬元、2,400萬、600萬及自74年1月13日起至
    同年11月28日止，按中央銀行核定放款日拆2分之1計算及自
    74年11月29日起至清償日止，按年息5%計算之利息確定。又
    蔡辰洲之職務保證人為被上訴人甲○○、辛○○；陳澤生之
    職務保證人為被上訴人己○○及賴成洲 (其承受訴訟人為被
    上訴人癸○○、壬○○) ；余壯勇之職務保證人為謝查某〔
    其承受訴訟人為被上訴人丁○○○、辰○○、卯○○、子○
    ○及丑○○ (其承受訴訟人為被上訴人巳○○、寅○○) 〕
    及被上訴人丙○○；高崑王之職務保證人為陳錫基 (其承受
    訴訟人為被上訴人乙○○) 及被上訴人戊○○，蔡辰洲、陳
    澤生、余壯勇、高崑王上開侵權行為應負賠償責任既經判決
    確定，爰依民法第184條、第544條、合作社法第34條、金融
    機關管理合作社暫行辦法第9條之規定 ，於原審求為命蔡辰
    洲、陳澤生、余壯勇、高崑王、林宗源、鄭武雄、吳國揚、
    陳文良、章永和、許正宏及如附表所示之理事、監事暨職務
    保證人分別連帶賠償5,330萬元、2,400萬元、600萬元之本
    息暨違約金之判決【原審判決駁回上訴人之請求，上訴人提
    起上訴，發回前本院前審判命原審共同被告陳澤生、余壯勇
    、高崑王、陳居萬、李超倫、陳澄晴、林全祥、林靜芳、林
    大鈞、林思宏、林映秀、林威志、林純羽、周曉光、周曉梅
    、詹景堯、詹博舜、詹雅婷（連帶就林炎火之遺產）、林宗
    源、鄭武雄及財政部國有財產局（就蔡辰洲遺產） (下稱陳
    澤生等21人)( 不真正連帶)應給付上訴人5,330萬元、2,400
    萬元、600萬元及均加計遲延利息 ，並駁回上訴人其餘上訴
    。陳澤生等21人就其等敗訴部分，未提起第三審上訴，已告
    確定。又上訴人對陳澤生等21人之請求超過發回前本院前審
    判決所命給付，及上訴人對原審共同被告林華鄂 (由黃正淮
    律師任遺產管理人) 之請求部分，未提起第三審上訴，亦告
    確定。就發回前本院前審判決駁回上訴人對被上訴人及原審
    共同被告章永和、何炳賢、秦敬仲、陳漢全 (原名陳逸成)
    、蔡辰威、許正宏、吳國揚、李讚福、林清通、林許早、洪
    傳源、洪楊淑汝、張朝枝、柯世秋、呂丁癸、洪金浩、蔡辰
    洋 (蔡萬春之遺產管理人) 、陳永霖 (即陳士元之承受訴訟
    人)、陳文進〔陳招治 (陳文良承受訴訟人)之承受訴訟人〕
    、陳文章〔陳招治 (陳文良承受訴訟人)之承受訴訟人〕、
    陳阿美〔陳招治 (陳文良承受訴訟人) 之承受訴訟人〕、羅
    陳寶〔陳招治 (陳文良承受訴訟人) 之承受訴訟人〕、呂根
    塗、陳金元 (下稱原審共同被告章永和等24人) 之上訴部分
    ，上訴人提起第三審上訴，最高法院就發回前本院判決關於
    駁回上訴人對被上訴人之上訴部分廢棄發回；其餘上訴部分
    則駁回確定】。並聲明：(一)原判決除確定部分外廢棄。(二)被
    上訴人丁○○○、辰○○、卯○○、子○○、巳○○、寅○
    ○就謝查某之遺產；被上訴人乙○○就陳錫基之遺產；與被
    上訴人甲○○、辛○○、己○○、壬○○、癸○○、丙○○
    、戊○○應與判決確定之陳澤生、或余壯勇、或高崑王、或
    陳居萬、或李超倫、或陳澄晴、或林全祥、林靜芳、林大鈞
    、林思宏、林映秀、林威志、林純羽、周曉光、周曉梅、詹
    景堯、詹博舜、詹雅婷 (連帶就林炎火之遺產) 或林宗源、
    或鄭武雄連帶給付5,330萬元及自74年1月13日起至同年11月
    28日止，按中央銀行核定放款日拆2分之1計算及自74年11月
    29日起至清償日止，按年息5%計算之利息。(三)被上訴人丁○
    ○○、辰○○、卯○○、子○○、巳○○、寅○○就謝查某
    之遺產；被上訴人乙○○就陳錫基之遺產；與被上訴人甲○
    ○、辛○○、己○○、壬○○、癸○○、丙○○、戊○○應
    與判決確定之陳澤生、或余壯勇、或高崑王、或陳居萬、或
    李超倫、或陳澄晴、或林全祥、林靜芳、林大鈞、林思宏、
    林映秀、林威志、林純羽、周曉光、周曉梅、詹景堯、詹博
    舜、詹雅婷 (連帶就林炎火之遺產) 、或林宗源、或鄭武雄
    連帶給付2,400萬元及自74年1月13日起至同年11月28日止，
    按中央銀行核定放款日拆2分之1計算及自74年11月29日起至
    清償日止，按年息5%計算之利息。(四)被上訴人丁○○○、辰
    ○○、卯○○、子○○、許明麗、寅○○等6人就謝查某之
    遺產；被上訴人乙○○就陳錫基之遺產；與被上訴人甲○○
    、辛○○、己○○、壬○○、癸○○、丙○○、戊○○應與
    判決確定之陳澤生、或余壯勇、或高崑王、或陳居萬、或李
    超倫、或陳澄晴、或林全祥、林靜芳、林大鈞、林思宏、林
    映秀、林威志、林純羽、周曉光、周曉梅、詹景堯、詹博舜
    、詹雅婷 (連帶就林炎火之遺產) 、或林宗源、或鄭武雄連
    帶給付600萬元及自74年1月13日起至同年11月28日止，按中
    央銀行核定放款日拆2分之1計算及自74年11月29日起至清償
    日止，按年息5%計算之利息。(五)願供擔保，請准宣告假執行
    。
二、被上訴人甲○○未於最後言詞辯論期日到場，據之前則以：
    本件放款與其無關等語，資為抗辯。
    被上訴人乙○○未於最後言詞辯論期日到場，之前則以：上
    訴人以公告地價為計算基準，多貸部分為賠償金額，不合情
    理等語，資為抗辯。
    被上訴人戊○○未於最後言詞辯論期日到場，之前則以：上
    訴人應向借款人求償，又上訴人既承認75年1 月15日召開之
    十信社員代表大會決議而予概括承受，自應遵守該大會決議
    事項第4條之規定 ，決議事項並未規定對失職員工及其保證
    人提出損害賠償請求權，上訴人即無權向其請求賠償等語，
    資為抗辯。
    被上訴人辛○○、己○○、癸○○、壬○○、丁○○○、辰
    ○○、卯○○、子○○、巳○○、寅○○、丙○○等11人未
    於言詞辯論期日到庭，亦未提出任何書狀做何陳述及聲明。
三、查原審共同被告蔡辰洲、陳澤生、余壯勇、高崑王 (均經發
    回前本院判命給付確定)，分別經職務保證人甲○○ 、辛○
    ○；己○○、賴成淵 (由癸○○、壬○○承受訴訟) ；謝查
    某【由丁○○○、辰○○、丑○○ (由巳○○、寅○○承受
    訴訟)、卯○○、子○○承受訴訟】、丙○○；陳錫基 ( 由
    乙○○承受訴訟) 、戊○○，於61年至69年間立具十信員工
    保證書，均記載所擔保員工「在服務期間如有……侵害合作
    社利益……願由保證人等完全擔保負責清償」，有十信員工
    保證書在卷可稽 (見最高法院95年台上字第227 號及95年台
    聲第580號卷(一)第125至130頁、第133至134頁、第139至140
    頁)。
四、查十信於75年1月15日召開75年度第1次臨時社員代表大會，
    與會代表一致決議請由上訴人概括承受十信之資產負債，並
    推派執行人莊仁祥、邱振生、林鴻德3 人共同代表與上訴人
    簽署概括承受契約，莊仁祥、邱振生、林鴻德3 人基於上開
    決議，於75年10月24日代表十信與上訴人簽訂概括承受契約
    ，此有上訴人提出十信75年度第1 次臨時社員代表大會紀錄
    及概括承受契約書 (原審卷外放證物) 各一份在卷足按。前
    述十信於75年1 月15日召開之臨時社員代表大會所為決議內
    容，並無違反法令或章程情事，係屬合法有效，業經最高法
    院75年度台上字第2279號判決確定在案，則十信依據該次社
    員代表大會決議，由所推派之執行人莊仁祥等3 人與上訴人
    訂立概括承受契約，約定由上訴人概括承受十信之資產負債
    ，並依法公告，自亦屬合法有效。又既曰概括承受，上訴人
    本於該概括承受契約，自得對於十信之一切債務人行使債權
    ，原毋待就所讓與之債權於契約書上逐筆約定，是則，前述
    概括承受契約書丙項第4款雖僅載明「十信75年度第1次臨時
    社員代表大會之左列五點決議事項，俟合庫（即上訴人）呈
    報主管機關核示後憑辦：……4.依據法令規定得對本社『理
    事』、『監事』追訴之損害賠償請求權轉讓與合庫。……」
    等文字 (原審卷外放證物) ，惟若十信本對其員工或其職務
    保證人存有損害賠償請求權者，上訴人概括承受後，自非不
    得行使十信之該等債權，被上訴人戊○○所辯上訴人無權對
    十信之失職員工及其職務保證人請求賠償云云，洵非有據。
五、次查已故蔡辰洲為十信之理事主席兼放款審核委員會委員，
    余壯勇為十信總社協理兼授信部經理、高崑王為總社授信部
    襄理，蔡辰洲於73年間分別指示高崑王、林宗源負責向十信
    非法貸款，並由余壯勇在十信配合，鑒於信用合作社貸款對
    象僅限社員，為充分利用人頭，由林宗源指示鄭武雄覓萬吳
    月香等15名人頭分別加入十信為社員，並由訴外人陳文忠提
    供系爭土地為擔保向高崑王虛飾土地價格，作為鑑價依據，
    再由陳居萬、李超倫、林炎火等放款審核委員，未盡審核之
    責，違背職務，任意決議通過放款，侵害十信權益等情，依
    十信「職務編制及事務分掌規程」第14條：「總社各項事務
    分層負責表」 (本院88年度重上字第495號卷(三)第90頁)之規
    定，總社部分係由余壯勇、高崑王2 人逐層負責審議各營業
    單位放款擔保物件估價之複查、實地勘查之複檢及借、保戶
    之信用。系爭土地核貸當時最新公告地價僅每坪99元，以每
    坪1萬2,000元核估，有不動產抵押權設定申請書影本附卷可
    按 (證物外放) ，可見彼等二人未於職務上據實覈核擔保物
    價值，不斟酌一般鑑價應依土地公告現值之客觀標準。且高
    崑王於刑事審理中供述：「……我心裡明白估價不確實而且
    高估太多，但是蔡辰洲之命令沒人敢違抗……所以只好蓋章
    ……」，余壯勇供述：「通常由國塑副總經理林宗源告訴十
    信理事主席蔡辰洲需要多少資金，蔡辰洲就以不動產資料交
    給我並告以所要貸款金額，我就轉告授信部襄理高崑王以蔡
    辰洲所需貸款之金額來作土地估價總值，將地估到所需貸款
    金額，因此每筆擔保之不動產均有高估情事」等語 (本院75
    年上字第965號刑事卷外放證物) ，益徵余壯勇2人職掌總社
    授信、徵信部門，不僅未盡據實考核擔保土地估價之義務，
    且知情參與非法貸款作業，顯已違法失職。再者陳澤生為十
    信總社總經理兼放款審核委員會委員：1.依十信「總社各項
    事務分層負責表」規定，總經理對各營業單位放款申請書及
    不動產抵押權設定申請書均有審核之義務，惟據證人即十信
    授信部徵信科前科長蔡培煙在相關刑案供詞：「發見不正常
    違背程序及高估不動產之貸款案件，我就不蓋章送給經理陳
    澤生，並向他報告案件不符合程序或價值高估，我不能通過
    也不蓋章，陳澤生卻強迫我蓋章」云云 (本院88年度重上字
    第495號卷外放證物)，陳澤生非但知情且積極參與不當貸款
    作業，對違規貸款之申請不曾審核即予同意蓋章通過，應就
    重大過失侵權行為負債務不履行及侵權責任，殆無疑義。陳
    澄晴、李超倫、陳居萬為十信理事兼放款審核委員會委員，
    依財政部頒「信用合作社放款審核委員會組織準則」第7 條
    規定，大額放款之審議、借、保戶信用之調查及抵押物估價
    實在與否之複查均為放款審核委員會之職責。而前述土地核
    貸當時最新公告地價每坪僅99元，竟以每坪1萬2,000元核估
    ，已前所述，且系爭借款於同年12月12日申請核貸，竟旋於
    翌日全部核准各貸放600萬元，15筆共計9,000萬元鉅款，彼
    等3人既受任為十信放款審核委員會委員 ，既知悉貸款有高
    估擔保物而未據實徵信等情，竟仍率爾通過決議顯然未盡審
    核之職，應負過失之責。綜前所述，陳澤生等身為總經理，
    或理事兼放款審核委員，就不確實審議放款申請文件於前，
    復任意決議通過放款於後，違背職務，侵害十信權益至鉅，
    自應就其重大過失對十信負債務不履行及侵權行為之賠償責
    任。至林炎火為十信監事主席，並列席放款審核委員會，有
    審核委員會會議紀錄影本附卷可按 (同上卷外放證物) ，其
    職務係監事，復列席放款審核委員會，依金融主管機關受託
    統一管理信用合作社暫行辦法第15條第1項第3款及信用合作
    社放款審核委員會組織準則第10條規定：「信用合作社放款
    應依左列之規定辦理：……三、放款應確實辦理徵信調查並
    徵取適當擔保或質押品，其在規定限額以上者，應經放款審
    核委員會審核通過。」、「放款審核委員會議，應每次作成
    紀錄，於開會之翌日分送理事會及監事會。前項會議紀錄所
    載決議如有違背法令，監事會應即提出糾正，並通知理事會
    停止執行，理事主席對於放款審核委員會之決議，如認為執
    行顯有因難者，得敘明理由提議理事會核議。」，則放款審
    核委員會會議決議如有違背法令，監事會應即提出糾正，而
    林炎火已列席放款審核委員會，應就違法決議予以監督且糾
    正，惟其竟任令通過上開違法之決議，違背職務甚為明顯。
    此外鄭武雄陳稱：「其應林宗源指示，幫忙填寫少部分貸款
    申請書及信用調查表，貸款人名字確為林宗源、吳國揚、甲
    ○○等招攬入社之社員，由彼等交給名單」等語，復參諸林
    宗源於調查局偵訊供稱「人頭信用調查表內之本人及配偶固
    定資產、經營主持關係企業資料、調查單位評語等欄之內容
    確實是偽造的，是我指示鄭某 (鄭武雄) 等人胡亂填寫的，
    我這樣做是為了讓十信放款審查會通過，以備將來查核之用
    」云云，而鄭武雄亦供稱：「上開欄位事項之內容確屬虛偽
    無誤，我係依據林宗源指示」等語 (證物外放) ，足見鄭武
    雄確有配合蔡辰洲之指示以人頭戶貸款之情事，而上開貸款
    亦經放款審查委員會審核通過放款，鄭武雄上開行為，自對
    十信造成損害。要之蔡辰洲、陳澤生、陳居萬、李超倫、陳
    澄晴、林炎火 (繼承人為林全祥等12人) 、余壯勇、高崑王
    、林宗源、鄭武雄等人均有違法失職而未盡切實審核職責，
    其本人或其繼承人依法應負侵權損害賠償責任，並彼此間有
    不真正連帶債務之關係。又損害賠償債務應付之利息為法定
    利息，上開損害賠償之債務，自應依民法第203 條之規定計
    算利息，其在74年11月28日利率管理條例失效以前，僅得依
    該條例第6 條規定按中央銀行核定放款日拆二分之一計算，
    74年11月29日起至清償日止，按週年利率百分之五計算。從
    而，上訴人就利息部分訴請自74年1 月13日起至同年11月28
    日止，按中央銀行核定放款日拆2分之1計算，及自74年11月
    29日起至清償日止，按年息5%計算之利息為可採，而上開等
    人之一人或數人與判決確定之陳澤生等人為一部或全部之履
    行，他人同免給付之責。
六、按損害賠償，除法律另有規定或契約另有訂定外，應以填補
    債權人所受損害及所失利益為限，為民法第216條第1項所明
    文規定。查蔡辰洲等人向十信非法貸款，以訴外人陳文忠所
    提供系爭土地每坪1萬2,000元核估貸得款項9,000萬元 ，而
    系爭土地核貸當時最近公告地價僅每坪99元，嗣因該貸款僅
    獲清償670萬本息，其餘款項8,330萬本息迄未獲清償，此部
    分即為上訴人所受損害，上訴人依上開規定計算其損害額，
    核無不合，上訴人並未以系爭土地公告地價為計算基準，以
    多貸得部分為賠償金額，被上訴人周碧芳所為抗辯，殊非有
    據，自不足取。
七、次按人事保證約定之期間，不得逾3年，逾3年者，縮短為3
    年。人事保證未定期間者，自成立之日起有效期間為3 年。
    88年4月21日修正公布 、89年5月5日施行之民法第756條之3
    第1項、第3項定有明文。上開規定，依民法債編施行法第35
    條規定，於民法債編修正施行前成立之人事保證，亦適用之
    。此乃法律不溯既往原則之例外規定，惟於民法債編修正施
    行前成立之人事保證，其約定之保證期間逾3 年或未定期間
    者，當事人依原來法律之規定，正當信賴其約定為有效而生
    之利益，仍應予以適當之保障，故在修正施行前，如已有保
    證人應負保證責任之事由發生，保證人之賠償責任即告確定
    ，不能因上開修正規定之施行，而使其溯及的歸於消滅。查
    本件原審共同被告蔡辰洲、陳澤生、余壯勇、高崑王 (均經
    本院判命給付確定) ，分別經職務保證人即被上訴人甲○○
    、辛○○、己○○及賴成淵 (由被上訴人癸○○、壬○○承
    受訴訟) 、謝查某 (由被上訴人丁○○○、辰○○、卯○○
    、子○○及丑○○承受訴訟，嗣丑○○由被上訴人巳○○、
    寅○○承受訴訟) 、丙○○、陳錫基 (由被上訴人乙○○承
    受訴訟) 、戊○○於61年至69年間立具十信員工保證書 (原
    審卷外放證據) ，均記載所擔保員工「在服務期間如有……
    侵害合作社利益……願由保證人等完全擔保負責清償」，此
    屬民法債編修正施行前成立之人事保證，雖未定期間而於新
    法施行前成立已滿3年 ，契約應自成立之日起至新法施行之
    日始失其效力。被保證人蔡辰洲、陳澤生、余壯勇、高崑王
    等因職務上之行為應負損害賠償責任之日為73年12月13日，
    保證人即被上訴人甲○○等人應負保證責任之事由於此時發
    生，依上開說明，彼等因保證而應負之賠償責任於當時即告
    確定，不能因民法修正規定之施行，而使其歸於消滅，從而
    上訴人請求被上訴人甲○○等人應與判決確定之陳澤生等人
    負不真正連帶損害賠償責任，洵屬有據應予准許。至本件被
    上訴人間、被上訴人與原確定判決之陳澤生等人彼此間並非
    基於同一侵權行為，亦非基於同一職務保證關係，自毋庸負
    連帶賠償或給付之責，上訴人為連帶給付之請求，即非有據
    ，不應准許。
八、綜上所述，上訴人本於侵權行為法則及上開職務保證契約，
    請求(一)被上訴人丁○○○、辰○○、卯○○、子○○、巳○
    ○、寅○○就謝查某之遺產、或被上訴人乙○○就陳錫基之
    遺產、或被上訴人甲○○、辛○○、己○○、壬○○、癸○
    ○、丙○○、戊○○應與判決確定之陳澤生、或余壯勇、或
    高崑王、或陳居萬、或李超倫、或陳澄晴、或林全祥、林靜
    芳、林大鈞、林思宏、林映秀、林威志、林純羽、周曉光、
    周曉梅、詹景堯、詹博舜、詹雅婷 (連帶就林炎火之遺產)
    或林宗源、或鄭武雄給付5,330萬元及自74年1月13日起至同
    年11月28日止，按中央銀行核定放款日拆2分之1計算，及自
    74年11月29日起至清償日止，按年息5%計算之利息；(二)被上
    訴人丁○○○、辰○○、卯○○、子○○、巳○○、寅○○
    就謝查某之遺產、或被上訴人乙○○就陳錫基之遺產、或被
    上訴人甲○○、辛○○、己○○、壬○○、癸○○、丙○○
    、戊○○應與判決確定之陳澤生、或余壯勇、或高崑王、或
    陳居萬、或李超倫、或陳澄晴、或林全祥、林靜芳、林大鈞
    、林思宏、林映秀、林威志、林純羽、周曉光、周曉梅、詹
    景堯、詹博舜、詹雅婷 (連帶就林炎火之遺產) 、或林宗源
    、或鄭武雄給付2,400萬元及自74年1月13日起至同年11月28
    日止，按中央銀行核定放款日拆2分之1計算，及自74年11月
    29 日起至清償日止，按年息5%計算之利息 ，(三)被上訴人丁
    ○○○、辰○○、卯○○、子○○、巳○○、寅○○就謝查
    某之遺產、或被上訴人乙○○就陳錫基之遺產、或被上訴人
  　甲○○、辛○○、己○○、壬○○、癸○○、丙○○、戊○
    ○應與判決確定之陳澤生、或余壯勇、或高崑王、或陳居萬
    、或李超倫、或陳澄晴、或林全祥、林靜芳、林大鈞、林思
    宏、林映秀、林威志、林純羽、周曉光、周曉梅、詹景堯、
    詹博舜、詹雅婷 (連帶就林炎火之遺產) 、或林宗源、或鄭
    武雄給付600萬元及自74年1月13日起至同年11月28日止，按
    中央銀行核定放款日拆2分之1計算，及自74年11月29日起至
    清償日止，按年息5%計算之利息。另上開被上訴人一人或數
    人與判決確定之陳澤生等人為一部或全部之給付，其他被上
    訴人同免給付之責，為有理由，應予准許，逾此部分之請求
    (連帶給付)，為無理由，不應准許。原審就上開應准許部分
    ，為上訴人敗訴之判決，並駁回其假執行之聲請，即有未洽
    ，上訴意旨指摘原判決此部分不當，求予廢棄改判，為有理
    由，爰由本院予以廢棄改判如主文第(二)、(三)、(四)、(五)項所載
    。並依上訴人之聲請，酌定相當擔保金額為假執行之宣告。
    至上開不應准許部分，原審為上訴人敗訴之判決並駁回其假
    執行之聲請，核無不合，上訴意旨指摘原判決此部分不當，
    求予廢棄改判，為無理由，應予駁回。
九、本件事證已臻明確，兩造其餘主張、攻擊防禦方法及其他未
    經援用之證據，經審酌尚無礙於本院前述之認定，無一一論
    列之必要。
十、據上論結，本件上訴為一部有理由，一部無理由，依民事訴
    訟法第463條、第385條第1項、第449條第1項、第450條、第
    79 條、第85條第2項、第390條第2項，判決如主文。
中　　華　　民　　國　　96　　年　　11　　月　　27　　日
                    民事第13庭
                        審判長法　官  黃嘉烈
　　　　　　　　　　　　  　　法　官  高鳳仙
　　　　　　　　　　　　　  　法　官  許文章
正本係照原本作成。
如不服本判決，應於收受送達後20日內向本院提出上訴書狀，其
未表明上訴理由者，應於提出上訴後20日內向本院補提理由書狀
（均須按他造當事人之人數附繕本）上訴時應提出委任律師或具
有律師資格之人之委任狀；委任有律師資格者，另應附具律師資
格證書及釋明委任人與受任人有民事訴訟法第466條之1第1項但
書或第2項（詳附註）所定關係之釋明文書影本。
中　　華　　民　　國　　96　　年　　11　　月　　28　　日
　　　　　　　　　　　　　　　書記官  陳明俐
附註：
民事訴訟法第466條之1（第1項、第2項）：
對於第二審判決上訴，上訴人應委任律師為訴訟代理人。但上訴
人或其他法定代理人具有律師資格者，不在此限。
上訴人之配偶、三親等內之血親、二親等內之姻親，或上訴人為
法人、中央或地方機關時，其所屬專任人員具有律師資格並經法
院認為適當者，亦得為第三審訴訟代理人。
附表：(本院95年度重上更(一)字第165號)
編號  姓  名            擔任職務或於本案中之身分
(一)    蔡辰洲            理事主席、放款審核委員會委員
(二)    蔡萬春            理事
(三)    陳澤生            理事、放款審核委員會委員、總經理
(四)    何明璋            理事
(五)    陳居萬            理事、放款審核委員會委員
(六)    林華鄂            理事
(七)    李超倫            理事、放款審核委員會委員
(八)    陳澄晴            理事、放款審核委員會委員
(九)    蔡辰威            理事
(十)    陳士元            理事
(十一)    張朝枝            理事
(十二)　　林炎火　　　　　　監事主席、列席放款審核委員會
(十三)    呂丁癸          　監事
(十四)    秦敬仲            監事
(十五)    洪金浩        　　監事
(十六)    陳逸成　　　　　　監事
(十七)    余壯勇            協理兼授信部經理
(十八)    高崑王      　　　授信部襄理
(十九)    陳文良            民權分社經理
(二十)    章永和          　民權分社課長
    許正宏            民權分社副理
　　甲○○　　　　　　蔡辰洲之連帶保證人
    辛○○            蔡辰洲之連帶保證人
    己○○　　　　　　陳澤生之連帶保證人
    賴成淵            陳澤生之連帶保證人
　　謝查某        　　余壯勇之連帶保證人
    丙○○            余壯勇之連帶保證人
    陳錫基            高崑王之連帶保證人
    戊○○　　　　　　高崑王之連帶保證人
　　呂根塗　　　　　　陳文良之連帶保證人
    陳金元　　　　　　陳文良之連帶保證人
    柯世秋  　　　　　章永和之連帶保證人
　　洪傳源　　　　　　章永和之連帶保證人
    洪楊淑汝  　　　　章永和之連帶保證人
　　李讚福            許正宏之連帶保證人
　　林清通  　　　　　許正宏之連帶保證人
    林許早            許正宏之連帶保證人
  　林宗源　　　　　　國塑關係企業管理處
    鄭武雄            國塑關係企業管理處
　　吳國揚　　　　　　國塑關係企業管理處
